---
title: "EDA - Influencia de la Generación Solar en la Formación del Precio Spot: Un Modelo Predictivo Aplicado al Mercado Eléctrico Colombiano"
author:
  - Camilo Andrés Jaramillo - 2402218
output:
  html_document:
    toc: true  # Genera la tabla de contenidos
    toc_float: true  # Hace que la TOC flote a la izquierda
    fig_caption: true
date: "`r Sys.Date()`"
---

**Universidad del Valle**

**Maestría en Analítica e Inteligencia de Negocios**

**Trabajo Integrador**

```{r setup, include=FALSE}
knitr::opts_chunk$set(echo = TRUE, message = FALSE, warning = FALSE)

# Librerías
library(readxl)
library(ggplot2)
library(tidyverse)
library(gridExtra)
library(dplyr)
library(lubridate)
library(reshape2)
library(grid)
library(kableExtra) 
library(corrplot)
library(ggcorrplot)
library(forecast)
library(scales)

library(skimr)        # resúmenes rápidos
library(DataExplorer) # exploración automática
library(GGally)       # pairs/correlaciones
library(knitr)
library(hexbin)
```


## Descripción del conjunto de datos

### Estructura

```{r, warning=FALSE, message=FALSE, echo=FALSE}
df <- read.csv("../../data/out/dataset_preprocessed.csv")

# Convert FECHA_HORA to timestamp (POSIXct)
df$FECHA_HORA <- as.POSIXct(df$FECHA_HORA, format = "%Y-%m-%d %H:%M:%S")

# Convert FECHA to date (Date)
df$FECHA <- as.Date(df$FECHA, format = "%Y-%m-%d")


#Convertir fechas y agregar columnas útiles
df <- df %>%
  mutate(
    MES = month(FECHA_HORA, label = TRUE),
    DIA = day(FECHA_HORA),
    HORA = hour(FECHA_HORA),
    DIA_SEMANA = wday(FECHA_HORA, label = TRUE, abbr = FALSE),
    YEAR = format(as.Date(FECHA), "%Y")
  )

# Datos
cat("Dataset structure: ")

glimpse(df)           # tipos y primeras muestras
skim(df)              # resumen estadístico rápido
```

```{r, warning=FALSE, message=FALSE, echo=FALSE, fig.width=8, fig.height=6}

# Colores definidos
colores_fuentes <- c(
  "SOLAR" = "goldenrod1",
  "TERMICA" = "firebrick3",
  "HIDRAULICA" = "dodgerblue3",
  "EOLICA" = "darkgreen",
  "COGENERADOR" = "mediumorchid3"
)

```

### Detección de valores faltantes

```{r, warning=FALSE, message=FALSE, echo=FALSE}
# Detección de valores faltantes

# Identificar cuántos y en qué días hay NA (si hay)

total_nan_vals = colSums(is.na(df))

cat("Total datos faltantes: ", sum(is.na(df)))
cat("Datos faltantes por columna:\n", 
    paste(capture.output(total_nan_vals), collapse = "\n"))

```

No se detectaron valores faltantes en el conjunto de datos.

### Contexto histórico de la serie

```{r, warning=FALSE, message=FALSE, echo=FALSE}

min_date <- min(df$FECHA)
max_date    <- max(df$FECHA)
n_obs        <- nrow(df)

cat(sprintf("Datos de generación de energía en Colombia desde %s hasta %s con %d observaciones.\n",
  format(min_date, "%Y-%m-%d"),
  format(max_date, "%Y-%m-%d"),
  n_obs)
)
```

### Verificación de consistencia temporal

```{r, warning=FALSE, message=FALSE, echo=FALSE}

# Comprobar que no falten días en la secuencia
all_dates <- tibble(FECHA = seq(min(df$FECHA), max(df$FECHA), by = "day"))

missing_days <- anti_join(all_dates, df, by = "FECHA")

cat(paste("Días faltantes en la secuencia:", nrow(missing_days)))

if(nrow(missing_days) > 0) print(missing_days)
```

La serie no presenta días faltantes, lo que indica una consistencia temporal completa en los datos.

---

## Análisis Descriptivo del Conjunto de Datos

### Análisis Univariado

#### Resumen del precio spot.

```{r, warning=FALSE, message=FALSE, echo=FALSE}

# Tabla de resumen del precio
df %>%
  select(PRECIO) %>%
  summary() %>%
  kable() %>%
  kable_styling(full_width = FALSE)
```

#### Distribución del precio spot

```{r, warning=FALSE, message=FALSE, echo=FALSE}

# Calcula la media
media_precio <- mean(df$PRECIO, na.rm = TRUE)

# Calcula la densidad máxima para ajustar la posición del texto
densidad_maxima <- max(density(df$PRECIO, na.rm = TRUE)$y)

df %>%
  ggplot(aes(x = PRECIO)) +
  geom_histogram(aes(y = after_stat(density)), bins = 30, 
                 fill = "steelblue", color = "white") +
  geom_density(color = "darkorange", size = 1.2) +
  geom_vline(aes(xintercept = mean(PRECIO, na.rm = TRUE)),
             color = "red", linetype = "dotted", size = 1) +
  annotate("text", x = media_precio, y = densidad_maxima * 0.95, 
           label = paste("Media: ", round(media_precio, 2)), 
           color = "black", size = 4, hjust = -0.1) +  # Ajusta la posición del texto
  labs(
    title = "Histograma de Precio Spot ($/kWh)",
    subtitle = "Con densidad y línea de media",
    y = "Densidad",
    x = "Precio spot ($/kWh)",
    fill = "Frecuencia"
  ) +
  theme_minimal(base_size = 11) + 
  scale_x_continuous(breaks = seq(0, max(df$PRECIO, na.rm = TRUE), by = 250), expand = c(0, 0)) +
  scale_y_continuous(expand = c(0.01, 0)) +
  theme(
    #axis.line = element_line(color = "black"),
    panel.grid = element_blank(),
    plot.title = element_text(hjust = 0.5),
    plot.subtitle = element_text(hjust = 0.5)
  )

```

#### Resumen de generación por fuente

```{r, warning=FALSE, message=FALSE, echo=FALSE}
df %>% 
  select(TERMICA:SOLAR:EOLICA) %>% 
  summary() %>% 
  kable() %>% 
  kable_styling(full_width = FALSE)

```

#### Histogramas de generación por fuente

```{r, warning=FALSE, message=FALSE, echo=FALSE, fig.width=9, fig.height=6,}

# Histogramas de variables de generación
df %>%
  select(TERMICA, HIDRAULICA, SOLAR, COGENERADOR, EOLICA) %>%
  pivot_longer(cols = everything(), names_to = "variable", values_to = "valor") %>%
  ggplot(aes(x = valor)) +
  geom_histogram(bins = 50, fill = "#1f77b4", color = "white") +
  facet_wrap(~ variable, scales = "free", ncol = 3) +
  scale_x_continuous(labels = scales::label_number(accuracy = 1)) +
  labs(
    title = "Distribución de fuentes de generación",
    x = "Generación (kWh)",
    y = "Frecuencia"
  ) +
  theme_minimal() +
  theme(axis.text.x = element_text(angle = 45, hjust = 1))

```

#### Resumen de consumo de combustible por fuente

```{r, warning=FALSE, message=FALSE, echo=FALSE}
df %>% 
  select(FUEL_CONS_ACPM, FUEL_CONS_CARBON, FUEL_CONS_COMBUSTOLEO, FUEL_CONS_CRUDO, FUEL_CONS_GAS, FUEL_CONS_GAS_NI, FUEL_CONS_GLP) %>% 
  summary() %>% 
  kable() %>% 
  kable_styling(full_width = FALSE)
```

#### Histogramas de consumo de combustible por fuente

```{r, warning=FALSE, message=FALSE, echo=FALSE, fig.width=9, fig.height=6}

df %>%
  select(FUEL_CONS_ACPM, FUEL_CONS_CARBON, FUEL_CONS_COMBUSTOLEO, FUEL_CONS_CRUDO, FUEL_CONS_GAS, FUEL_CONS_GAS_NI, FUEL_CONS_GLP) %>%
  pivot_longer(cols = everything(), names_to = "variable", values_to = "valor") %>%
  ggplot(aes(x = valor)) +
  geom_histogram(bins = 50, fill = "steelblue", color = "white") +
  facet_wrap(~ variable, scales = "free", ncol = 3) +
  scale_x_continuous(labels = scales::label_number(accuracy = 1)) +
  labs(
    title = "Distribución de consumo de combustible",
    x = "Consumo (MBTU)",
    y = "Frecuencia"
  ) +
  theme_minimal() +
  theme(axis.text.x = element_text(angle = 45, hjust = 1))

```

#### Resumen de costo de combustible por fuente

```{r, warning=FALSE, message=FALSE, echo=FALSE, fig.width=9, fig.height=6}

# Tabla de resumen del costo de combustible
df %>%
  select(FUEL_COST_CARBON, FUEL_COST_GAS, FUEL_COST_GAS_NI, FUEL_COST_COMBUSTOLEO) %>%
  summary() %>%
  kable() %>%
  kable_styling(full_width = FALSE)

```

#### Histogramas de costo de combustible por fuente

```{r, warning=FALSE, message=FALSE, echo=FALSE, fig.width=9, fig.height=6}

# Histogramas del costo de combustible
df %>%
  select(FUEL_COST_CARBON, FUEL_COST_GAS, FUEL_COST_GAS_NI, FUEL_COST_COMBUSTOLEO) %>%
  pivot_longer(cols = everything(), names_to = "variable", values_to = "valor") %>%
  ggplot(aes(x = valor)) +
  geom_histogram(bins = 50, fill = "steelblue", color = "white") +
  facet_wrap(~ variable, scales = "free", ncol = 2) +
  scale_x_continuous(labels = scales::label_number(accuracy = 1)) +
  labs(
    title = "Distribución del costo de combustible",
    x = "Costo ($/kWh)",
    y = "Frecuencia"
  ) +
  theme_minimal() +
  theme(axis.text.x = element_text(angle = 45, hjust = 1))

```

#### Resumen de las variaciones del IPC por mes y año

```{r, warning=FALSE, message=FALSE, echo=FALSE}

# Tabla de resumen del IPC
df %>%
  select(IPC_VAR_MOM_PCT, IPC_VAR_YOY_PCT) %>%
  summary() %>%
  kable() %>%
  kable_styling(full_width = FALSE)

```

#### Histogramas de las variaciones del IPC por mes y año

```{r, warning=FALSE, message=FALSE, echo=FALSE, echo=FALSE, fig.width=9, fig.height=6}

# Histogramas de variaciones del IPC

# Gráfico 1 - IPC_VAR_MOM_PCT
hist_ipc_1 <- df %>%
  select(IPC_VAR_MOM_PCT) %>%
  pivot_longer(cols = everything(), names_to = "variable", values_to = "valor") %>%
  ggplot(aes(x = valor)) +
    geom_histogram(bins = 50, fill = "steelblue", color = "white") +
    scale_x_continuous(breaks = seq(-5, 5, by = 0.5), labels = scales::label_number(accuracy = 0.1)) +
    labs(title = "Distribución de IPC_VAR_MOM_PCT", x = "% IPC Mensual", y = "Frecuencia") +
    theme_minimal()

# Gráfico 2 - IPC_VAR_YOY_PCT
hist_ipc_2 <- df %>%
  select(IPC_VAR_YOY_PCT) %>%
  pivot_longer(cols = everything(), names_to = "variable", values_to = "valor") %>%
  ggplot(aes(x = valor)) +
    geom_histogram(bins = 50, fill = "steelblue", color = "white") +
    scale_x_continuous(breaks = seq(0, 15, by = 1), labels = scales::label_number(accuracy = 0.1)) +
    labs(title = "Distribución de IPC_VAR_YOY_PCT", x = "% IPC Anual", y = "Frecuencia") +
    theme_minimal()

# Juntar los dos gráficos en una cuadrícula
grid.arrange(hist_ipc_1, hist_ipc_2, ncol = 2)

```

#### Resumen de las variaciones del IPP por mes y año

Significado de las variables de IPP:

- **IPP_VAR_PN_MOM_PCT**: Variación mensual del IPP para la producción nacional
- **IPP_VAR_PN_YOY_PCT**: Variación anual del IPP para la producción nacional
- **IPP_VAR_OI_MOM_PCT**: Variación mensual del IPP para la oferta interna
- **IPP_VAR_OI_YOY_PCT**: Variación anual del IPP para la oferta interna

```{r, warning=FALSE, message=FALSE, echo=FALSE}

# Tabla de resumen del IPP
df %>%
  select(IPP_VAR_PN_MOM_PCT, IPP_VAR_OI_MOM_PCT, IPP_VAR_PN_YOY_PCT, IPP_VAR_OI_YOY_PCT) %>%
  summary() %>%
  kable() %>%
  kable_styling(full_width = FALSE)

```

#### Histogramas de las variaciones del IPP por mes y año

```{r, warning=FALSE, message=FALSE, echo=FALSE, fig.width=9, fig.height=6}

# Histogramas del IPP
df %>%
  select(IPP_VAR_PN_MOM_PCT, IPP_VAR_OI_MOM_PCT, IPP_VAR_PN_YOY_PCT, IPP_VAR_OI_YOY_PCT) %>%
  pivot_longer(cols = everything(), names_to = "variable", values_to = "valor") %>%
  ggplot(aes(x = valor)) +
  geom_histogram(bins = 50, fill = "steelblue", color = "white") +
  facet_wrap(~ variable, scales = "free", ncol = 2) +
  scale_x_continuous(labels = scales::label_number(accuracy = 1)) +
  labs(
    title = "Distribución de la variación del IPP",
    x = "% IPP",
    y = "Frecuencia"
  ) +
  theme_minimal()

```

#### Distribución del nivel ENSO

```{r, warning=FALSE, message=FALSE, echo=FALSE, fig.width=9, fig.height=6}

df %>%
  ggplot(aes(x = NIVEL_ENSO)) +
  geom_histogram(binwidth = 0.5, fill = "steelblue", color = "white") +  # Ajusta binwidth según lo necesario
  coord_flip() +
  scale_x_continuous(labels = scales::label_number(accuracy = 1)) +
  labs(
    title = "Distribución del nivel ENSO",
    x = "Nivel ENSO",
    y = "Frecuencia"
  ) +
  theme_minimal()


```

---

### Análisis multivariado

#### Correlación de todas las variables

```{r, warning=FALSE, message=FALSE, echo=FALSE, fig.width=12, fig.height=10}

# Seleccionar solo variables numéricas (eliminar todas las columnas no numéricas)
numeric_df <- df %>%
  select(where(is.numeric)) %>%  # seleccionar solo numéricas
  select(-DIA) %>%               # omitir
  drop_na()

# Graficar matriz de correlación (triángulo superior) con coeficientes visibles
ggcorr(numeric_df,
       label = TRUE,
       label_color = "black",
       label_size = 3.0,
       low = "steelblue",
       mid = "ghostwhite",
       high = "darkorange",
       geom = "tile",
       layout.exp = 0.5,
       hjust = 1.0,     # mueve las etiquetas hacia la izquierda
       size = 3,        # tamaño de texto de label de variables
       color = "black"  # color de etiquetas de variable
)

```

#### Correlación entre precio spot, hora, fuentes de generación y nivel ENSO

```{r, warning=FALSE, message=FALSE, echo=FALSE, fig.width=10, fig.height=8}

# Seleccionar las variables de interés y eliminar filas con valores NA
temp_df <- df %>%
  select(PRECIO, HORA, HIDRAULICA, TERMICA, SOLAR, EOLICA, COGENERADOR, NIVEL_ENSO) %>%
  drop_na()

# Visualizar la matriz de correlación
ggcorr(
  temp_df,
  label = TRUE,
  label_color = "black",
  label_size = 3.0,
  layout.exp = 1,
  geom = "tile",
  low = "steelblue",
  mid = "white",
  high = "darkorange",
  label_round = 2,
  hjust = 1.0,
  size = 3,
  color = "black"
)

```

#### Correlación entre precio spot, hora, nivel ENSO, consumo y costo del combustible

```{r, warning=FALSE, message=FALSE, echo=FALSE, fig.width=10, fig.height=8}

# Seleccionar variables específicas y limpiar
temp_df <- df %>%
  select(PRECIO, HORA, NIVEL_ENSO,
         FUEL_CONS_ACPM, FUEL_CONS_CARBON, FUEL_CONS_COMBUSTOLEO,
         FUEL_CONS_CRUDO, FUEL_CONS_GAS, FUEL_CONS_GAS_NI,FUEL_CONS_GLP,
         FUEL_COST_CARBON, FUEL_COST_GAS, FUEL_COST_GAS_NI, FUEL_COST_COMBUSTOLEO
         ) %>%
  drop_na()

# Visualizar la matriz de correlación
ggcorr(
  temp_df,
  label = TRUE,
  label_color = "black",
  label_size = 3.0,
  layout.exp = 1,
  geom = "tile",
  low = "steelblue",
  mid = "white",
  high = "darkorange",
  label_round = 2,
  hjust = 1.0,
  size = 3,
  color = "black"
)

```

#### Correlación entre precio spot, nivel ENSO, IPC e IPP 

```{r, warning=FALSE, message=FALSE, echo=FALSE, fig.width=10, fig.height=8}

# Seleccionar variables específicas y limpiar
temp_df <- df %>%
  select(PRECIO, NIVEL_ENSO,
         IPC_VAR_MOM_PCT, IPC_VAR_YOY_PCT,
         IPP_VAR_PN_MOM_PCT, IPP_VAR_OI_MOM_PCT,
         IPP_VAR_PN_YOY_PCT, IPP_VAR_OI_YOY_PCT) %>%
  drop_na()

# Visualizar la matriz de correlación
ggcorr(
  temp_df,
  label = TRUE,
  label_color = "black",
  label_size = 3.0,
  layout.exp = 1,
  geom = "tile",
  low = "steelblue",
  mid = "white",
  high = "darkorange",
  label_round = 2,
  hjust = 1.0,
  size = 3,
  color = "black"
)

```

#### Relación entre el precio y las fuentes de energía

```{r, warning=FALSE, message=FALSE, echo=FALSE}

# Transformar a formato largo
df_long_temp <- df %>%
  select(PRECIO, TERMICA, HIDRAULICA, SOLAR, COGENERADOR, EOLICA) %>%
  pivot_longer(cols = -PRECIO, names_to = "Fuente", values_to = "Valor")

```

```{r, warning=FALSE, message=FALSE, echo=FALSE, fig.width=9, fig.height=6}

# Gráfico de dispersión con facetas
ggplot(df_long_temp, aes(x = Valor, y = PRECIO)) +
  geom_point(color = "steelblue", alpha = 0.6) +
  geom_smooth(method = "lm", se = FALSE, color = "darkorange") +
  facet_wrap(~ Fuente, scales = "free_x") +
  scale_x_continuous(labels = label_comma()) +
  labs(
    title = "Relación entre el Precio y las Fuentes de Energía",
    x = "Generación (kWh)",
    y = "Precio spot ($/kWh)"
  ) +
  theme_minimal(base_size = 11) +
  theme(
    axis.text.x = element_text(angle = 45, hjust = 1),
    strip.text = element_text(face = "bold"),
    plot.title = element_text(hjust = 0.5)
  )

```


#### Relación entre el precio y el IPC e IPP

```{r, warning=FALSE, message=FALSE, echo=FALSE, fig.width=9, fig.height=6}

# Transformar a formato largo
df_long_temp_macro_eco <- df %>%
  select(PRECIO, 
         IPC_VAR_MOM_PCT, IPC_VAR_YOY_PCT,
         IPP_VAR_PN_MOM_PCT, IPP_VAR_OI_MOM_PCT,
         IPP_VAR_PN_YOY_PCT, IPP_VAR_OI_YOY_PCT) %>%
  pivot_longer(cols = -PRECIO, names_to = "Variable_Macroeconomica", values_to = "Valor")

# Gráfico de dispersión con facetas
ggplot(df_long_temp_macro_eco, aes(x = Valor, y = PRECIO)) +
  geom_point(color = "steelblue", alpha = 0.6) +
  geom_smooth(method = "lm", se = FALSE, color = "darkorange") +
  facet_wrap(~ Variable_Macroeconomica, scales = "free_x") +
  scale_x_continuous(labels = label_comma()) +
  labs(
    title = "Relación entre el Precio y las Variables Macroeconómicas",
    x = "Variable Macroeconómica",
    y = "Precio spot ($/kWh)"
  ) +
  theme_minimal(base_size = 11) +
  theme(
    axis.text.x = element_text(angle = 45, hjust = 1),
    strip.text = element_text(face = "bold"),
    plot.title = element_text(hjust = 0.5)
  )

```

---

### Análisis temporal

#### Precio promedio por hora

```{r, warning=FALSE, message=FALSE, echo=FALSE, fig.width=9, fig.height=6}

df %>%
  group_by(HORA) %>%
  summarise(PRECIO_MEDIO = mean(PRECIO, na.rm = TRUE)) %>%
  ggplot(aes(x = HORA, y = PRECIO_MEDIO)) +
  geom_line(color = "steelblue", size = 1.2) + 
  geom_point(color = "darkorange", size = 3) +  # Agregar puntos en cada hora
  labs(title = "Precio promedio por hora", y = "Precio", x = "Hora del día") +
  scale_x_continuous(
    breaks = seq(0, 23, by = 1), 
    labels = seq(0, 23, by = 1)
  ) +
  theme_minimal() +
  theme(
    plot.title = element_text(hjust = 0.5, size = 11)
  )

```

#### Precio promedio por hora y año

```{r, warning=FALSE, message=FALSE, echo=FALSE, fig.width=9, fig.height=6}

df %>%
  mutate(ANIO = year(FECHA_HORA)) %>%  # Renombrar AÑO a ANIO sin acento
  group_by(ANIO, HORA) %>%  # Agrupar por ANIO y HORA
  summarise(PRECIO_MEDIO = mean(PRECIO, na.rm = TRUE), .groups = "drop") %>%  # Calcular el precio medio por hora y año
  ggplot(aes(x = HORA, y = PRECIO_MEDIO, color = factor(ANIO))) +  # Usar ANIO sin acento
  geom_line(size = 1.2) + 
  geom_point(size = 3) +  # Agregar puntos en cada hora
  labs(title = "Precio promedio por hora (por año)", y = "Precio", x = "Hora del dia", color = "Anio") +  # El texto de la leyenda sigue igual
  scale_x_continuous(
    breaks = seq(0, 23, by = 1), 
    labels = seq(0, 23, by = 1)
  ) +
  theme_minimal() +
  theme(
    plot.title = element_text(hjust = 0.5, size = 11)
  )


```

#### Precio promedio por mes

```{r, warning=FALSE, message=FALSE, echo=FALSE, fig.width=9, fig.height=6}

df %>%
  mutate(
    MES_NUM = month(FECHA_HORA),  # Convertir mes a número para garantizar el orden
    MES = month(FECHA_HORA, label = TRUE, abbr = TRUE)  # Obtener nombre abreviado del mes
  ) %>%
  group_by(MES_NUM, MES) %>%  # Agrupar por número de mes y nombre de mes
  summarise(PRECIO_MEDIO = mean(PRECIO, na.rm = TRUE), .groups = "drop") %>%
  ggplot(aes(x = MES_NUM, y = PRECIO_MEDIO)) +  # Usar MES_NUM para el eje X (numérico)
  geom_line(color = "steelblue", size = 1.2) +  # Línea de precio promedio
  geom_point(color = "darkorange", size = 3) +  # Puntos sobre la línea
  scale_x_continuous(
    breaks = 1:12,  # Mostrar los meses del 1 al 12
    labels = month.abb  # Etiquetas con los nombres abreviados de los meses
  ) +
  labs(title = "Precio promedio por mes", y = "Precio", x = "Mes") +
  theme_minimal(base_size = 11) +
  theme(
    plot.title = element_text(hjust = 0.5, size = 11)
  )

```

#### Precio promedio por mes y año

```{r, warning=FALSE, message=FALSE, echo=FALSE, fig.width=9, fig.height=6}

df %>%
  mutate(
    AÑO = year(FECHA_HORA),  # Extraer el año
    MES_NUM = month(FECHA_HORA),  # Convertir mes a número para garantizar el orden
    MES = month(FECHA_HORA, label = TRUE, abbr = TRUE)  # Obtener nombre abreviado del mes
  ) %>%
  group_by(AÑO, MES_NUM, MES) %>%  # Agrupar por Año, mes numérico y mes abreviado
  summarise(PRECIO_MEDIO = mean(PRECIO, na.rm = TRUE), .groups = "drop") %>%
  ggplot(aes(x = MES_NUM, y = PRECIO_MEDIO, color = factor(AÑO))) +  # Diferenciar por Año
  geom_line(size = 1.2) +  # Línea de precio promedio por mes y año
  geom_point(aes(color = factor(AÑO)), size = 3) +  # Puntos sobre la línea, mismo color que la línea
  scale_x_continuous(
    breaks = 1:12,  # Mostrar los meses del 1 al 12
    labels = month.abb  # Etiquetas con los nombres abreviados de los meses
  ) +
  labs(title = "Precio promedio por mes (por año)", y = "Precio", x = "Mes", color = "Año") +
  theme_minimal(base_size = 11) +
  theme(
    plot.title = element_text(hjust = 0.5, size = 11)
  )

```

#### Relación entre el precio promedio por hora del día y año

```{r, warning=FALSE, message=FALSE, echo=FALSE, fig.width=8, fig.height=5}

df %>%
  group_by(YEAR, HORA) %>%
  summarise(
    solar_prom = mean(SOLAR, na.rm = TRUE),
    precio_prom = mean(PRECIO, na.rm = TRUE)
  ) %>%
  ggplot(aes(x = HORA, y = YEAR, fill = precio_prom)) +
  geom_tile() +
  scale_fill_viridis_c() +
  labs(
    title = "Mapa de calor del precio según hora y año",
    x = "Hora del día",
    y = "Año",
    fill = "Precio Prom. (kWh)"
  ) +
  theme_minimal(base_size = 11)

```

#### Relación entre el precio promedio por hora del día y mes

```{r, warning=FALSE, message=FALSE, echo=FALSE, fig.width=8, fig.height=5}

df %>%
  group_by(MES, HORA) %>%
  summarise(
    solar_prom = mean(SOLAR, na.rm = TRUE),
    precio_prom = mean(PRECIO, na.rm = TRUE)
  ) %>%
  ggplot(aes(x = HORA, y = MES, fill = precio_prom)) +
  geom_tile() +
  scale_fill_viridis_c() +
  labs(
    title = "Mapa de calor del precio según hora y mes",
    x = "Hora del día",
    y = "Mes",
    fill = "Precio Prom. (kWh)"
  ) +
  theme_minimal(base_size = 11)

```

#### Precio spot por hora del día

```{r, warning=FALSE, message=FALSE, echo=FALSE, fig.width=9, fig.height=6}

ggplot(df, aes(x = as.factor(HORA), y = PRECIO)) +
  geom_boxplot(fill = "steelblue", color = "darkorange") +
  labs(title = "Boxplot del Precio por Hora del Día",
       x = "Hora",
       y = "Precio ($/kWh)") +
  theme_minimal() +
  theme(
    plot.title = element_text(hjust = 0.5, size = 11)
  )

```

#### Precio spot por año y hora del día

```{r, warning=FALSE, message=FALSE, echo=FALSE, fig.width=12, fig.height=10}

ggplot(df, aes(x = as.factor(HORA), y = PRECIO, fill = as.factor(YEAR))) +
  geom_boxplot(width=1,outlier.size = 1, alpha = 0.9) +
  labs(
    title = "Boxplot del Precio por Año y Hora del Día",
    x = "Hora",
    y = "Precio ($/kWh)",
    fill = "Año"
  ) +
  theme_minimal() +
  theme(
    plot.title = element_text(hjust = 0.5, size = 11),
     legend.position = "bottom"
  )

```

```{r, warning=FALSE, message=FALSE, echo=FALSE, fig.width=12, fig.height=10}

ggplot(df, aes(x = as.factor(HORA), y = PRECIO, fill = as.factor(YEAR))) +
  geom_boxplot() +
  labs(
    title = "Boxplot del Precio por Hora del Día (separado por año)",
    x = "Hora",
    y = "Precio ($/kWh)",
    fill = "Año"
  ) +
  facet_wrap(~ YEAR, ncol = 3) +
  theme_minimal() +
  theme(
    plot.title = element_text(hjust = 0.5, size = 11),
    legend.position = "none"
  )

```

#### Precio spot por día de la semana

```{r, warning=FALSE, message=FALSE, echo=FALSE, fig.width=9, fig.height=6}

ggplot(df, aes(x = as.factor(DIA_SEMANA), y = PRECIO)) +
  geom_boxplot(fill = "steelblue", color = "darkorange") +
  labs(title = "Boxplot del Precio por Día",
       x = "Hora",
       y = "Precio ($/kWh)") +
  theme_minimal() +
  theme(
    plot.title = element_text(hjust = 0.5, size = 11)
  )

```

#### Precio spot por año y día de la semana

```{r, warning=FALSE, message=FALSE, echo=FALSE, fig.width=12, fig.height=10}

ggplot(df, aes(x = as.factor(DIA_SEMANA), y = PRECIO, fill = as.factor(YEAR))) +
  geom_boxplot(width=1,outlier.size = 1, alpha = 0.9) +
  labs(
    title = "Boxplot del Precio por Año y Día de la Semana",
    x = "Hora",
    y = "Precio ($/kWh)",
    fill = "Año"
  ) +
  theme_minimal() +
  theme(
    plot.title = element_text(hjust = 0.5, size = 11),
     legend.position = "bottom"
  )

```

#### Precio spot por mes

```{r, warning=FALSE, message=FALSE, echo=FALSE, fig.width=9, fig.height=6}

ggplot(df, aes(x = MES, y = PRECIO)) +
  geom_boxplot(fill = "steelblue", color = "darkorange") +
  labs(title = "Boxplot del Precio por Mes",
       x = "Mes",
       y = "Precio ($/kWh)") +
  theme_minimal() +
  theme(
    plot.title = element_text(hjust = 0.5, size = 11)
  )

```

#### Precio spot por año y mes

```{r, warning=FALSE, message=FALSE, echo=FALSE, fig.width=12, fig.height=10}

ggplot(df, aes(x = as.factor(MES), y = PRECIO, fill = as.factor(YEAR))) +
  geom_boxplot(width=1,outlier.size = 1, alpha = 0.9) +
  labs(
    title = "Boxplot del Precio por Año y Mes",
    x = "Hora",
    y = "Precio ($/kWh)",
    fill = "Año"
  ) +
  theme_minimal() +
  theme(
    plot.title = element_text(hjust = 0.5, size = 11),
     legend.position = "bottom"
  )

```

#### Generación solar por hora del día

```{r, warning=FALSE, message=FALSE, echo=FALSE, fig.width=9, fig.height=6}

ggplot(df, aes(x = as.factor(HORA), y = SOLAR)) +
  geom_boxplot(fill = "steelblue", color = "darkorange") +
  labs(title = "Boxplot de la Generación Solar por Hora del Día",
       x = "Hora",
       y = "Generación Solar (kWh)") +
  theme_minimal() +
  theme(
    plot.title = element_text(hjust = 0.5, size = 11)
  )

```

```{r, warning=FALSE, message=FALSE, echo=FALSE}

# Pasar a formato largo
df_long_temp_hora_fuentes <- df %>%
  select(HORA, SOLAR, TERMICA, HIDRAULICA, COGENERADOR, EOLICA) %>%
  pivot_longer(
    cols = c(SOLAR, TERMICA, HIDRAULICA, COGENERADOR, EOLICA),
    names_to = "Fuente",
    values_to = "Generacion"
    
  )
```

#### Aporte de generación por hora

```{r, warning=FALSE, message=FALSE, echo=FALSE, fig.width=9, fig.height=6}

ggplot(df_long_temp_hora_fuentes, aes(x = as.factor(HORA), y = Generacion, fill = Fuente)) +
  geom_bar(stat = "identity", position = "fill") +
  scale_fill_manual(values = colores_fuentes) +
  scale_y_continuous(labels = scales::percent) +  # Mostrar en %
  labs(
    title = "Proporción del aporte de generación por hora",
    x = "Hora del día",
    y = "Proporción (%)",
    fill = "Fuente"
  ) +
  theme_minimal(base_size = 11) +
  theme(
    plot.title = element_text(hjust = 0.5, size = 11)
  )

```

```{r, warning=FALSE, message=FALSE, echo=FALSE, fig.width=12, fig.height=8}

# Calcular promedio por hora y año
df_long_year <- df %>%
  group_by(YEAR, HORA) %>%
  summarise(
    SOLAR = mean(SOLAR, na.rm = TRUE),
    TERMICA = mean(TERMICA, na.rm = TRUE),
    HIDRAULICA = mean(HIDRAULICA, na.rm = TRUE),
    COGENERADOR = mean(COGENERADOR, na.rm = TRUE),
    EOLICA = mean(EOLICA, na.rm = TRUE),
    .groups = "drop"
  ) %>%
  pivot_longer(
    cols = c(SOLAR, TERMICA, HIDRAULICA, COGENERADOR, EOLICA),
    names_to = "Fuente",
    values_to = "Generacion"
  )

ggplot(df_long_year, aes(x = as.factor(HORA), y = Generacion, fill = Fuente)) +
  geom_bar(stat = "identity", position = "fill") +
  scale_fill_manual(values = colores_fuentes) +
  scale_y_continuous(labels = scales::percent) +
  labs(
    title = "Proporción del aporte de generación por hora y año",
    x = "Hora del día",
    y = "Proporción (%)",
    fill = "Fuente"
  ) +
  facet_wrap(~ YEAR, ncol = 3) +  # 2 filas x 3 columnas
  theme_minimal(base_size = 11) +
  theme(
    plot.title = element_text(hjust = 0.5, size = 11),
    axis.text.x = element_text(angle = 0, hjust = 0.5, vjust = 1),
    strip.text = element_text(size = 10)
  )

```

#### Serie de tiempo del promedio diario del precio spot

```{r, warning=FALSE, message=FALSE, echo=FALSE}
# Dataframe con los calculos promedios diarios
df_diario <- df %>%
  group_by(FECHA) %>%
  summarise(
    precio_promedio = mean(PRECIO, na.rm = TRUE),
    solar_promedio = mean(SOLAR, na.rm = TRUE),
    termica_promedio = mean(TERMICA, na.rm = TRUE),
    hidraulica_promedio = mean(HIDRAULICA, na.rm = TRUE),
    cogenerador_promedio = mean(COGENERADOR, na.rm = TRUE),
    eolica_promedio = mean(EOLICA, na.rm = TRUE)
  ) %>%
  ungroup()
```


```{r, warning=FALSE, message=FALSE, echo=FALSE, fig.width=8, fig.height=5}

ggplot(df_diario, aes(x = FECHA, y = precio_promedio)) +
  geom_line(color = "steelblue") +
  labs(title = "Serie de Tiempo del Precio Spot - Promedio Diario",
       x = "Fecha",
       y = "Precio promedio ($/kWh)") +
  theme_minimal() +
  theme(
    plot.title = element_text(hjust = 0.5, size = 11)
  )

```

#### Relación entre precio spot y generación solar (promedio diario)

```{r, warning=FALSE, message=FALSE, echo=FALSE, fig.width=8, fig.height=5}

ggplot(df_diario, aes(x = FECHA)) +
  geom_line(aes(y = precio_promedio, color = "Precio")) +
  geom_line(aes(y = scale(solar_promedio) * sd(precio_promedio) + mean(precio_promedio),
                color = "Solar (escalado)")) +
  scale_color_manual(values = c("Precio" = "steelblue", "Solar (escalado)" = "goldenrod1")) +
  labs(title = "Precio y Generación Solar Promedios Diarios",
       x = "Fecha",
       y = "Precio $kWh (y escala de Solar)") +
  theme_minimal() +
  theme(
    plot.title = element_text(hjust = 0.5, size = 11),
    legend.title = element_blank()
  )

```

#### Relación entre precio spot y generación hidráulica (promedio diario)

```{r, warning=FALSE, message=FALSE, echo=FALSE, fig.width=8, fig.height=5}

ggplot(df_diario, aes(x = FECHA)) +
  geom_line(aes(y = precio_promedio, color = "Precio")) +
  geom_line(aes(y = scale(hidraulica_promedio) * sd(precio_promedio) + mean(precio_promedio),
                color = "Hidráulica (escalado)")) +
  scale_color_manual(values = c("Precio" = "black", "Hidráulica (escalado)" = "dodgerblue3")) +
  labs(title = "Precio y Generación Hidráulica Promedios Diarios",
       x = "Fecha",
       y = "Precio $kWh (y escala de Hidráulica)") +
  theme_minimal() +
  theme(
    plot.title = element_text(hjust = 0.5, size = 11),
    legend.title = element_blank()
  )

```

#### Relación entre precio spot y generación térmica (promedio diario)

```{r, warning=FALSE, message=FALSE, echo=FALSE, fig.width=8, fig.height=5}

ggplot(df_diario, aes(x = FECHA)) +
  geom_line(aes(y = precio_promedio, color = "Precio")) +
  geom_line(aes(y = scale(termica_promedio) * sd(precio_promedio) + mean(precio_promedio),
                color = "Térmica (escalado)")) +
  scale_color_manual(values = c("Precio" = "steelblue", "Térmica (escalado)" = "firebrick3")) +
  labs(title = "Precio y Generación Térmica Promedios Diarios",
       x = "Fecha",
       y = "Precio $kWh (y escala de Térmica)") +
  theme_minimal() +
  theme(
    plot.title = element_text(hjust = 0.5, size = 11),
    legend.title = element_blank()
  )

```

#### Series de tiempo del promedio diario por cada fuente de generación

```{r, warning=FALSE, message=FALSE, echo=FALSE, fig.width=8, fig.height=5}

df_diario_largo <- df_diario %>%
  select(FECHA, termica_promedio, hidraulica_promedio, solar_promedio,
         cogenerador_promedio, eolica_promedio, precio_promedio) %>%
  pivot_longer(cols = ends_with("_promedio") & !starts_with("precio"),
               names_to = "fuente", values_to = "generacion")

# Renombrar columnas para mejor presentación
df_diario_largo$fuente <- gsub("_promedio", "", df_diario_largo$fuente)
df_diario_largo$fuente <- toupper(df_diario_largo$fuente)


ggplot(df_diario_largo, aes(x = FECHA, y = generacion, color = fuente)) +
  geom_line(alpha = 0.8) +
  scale_color_manual(values = colores_fuentes) +
  labs(title = "Generación Promedio Diaria por Fuente",
       x = "Fecha",
       y = "Generación (kWh)",
       color = "Fuente") +
  theme_minimal() +
  theme(
    plot.title = element_text(hjust = 0.5, size = 11)
  )

```

```{r, warning=FALSE, message=FALSE, echo=FALSE, fig.width=8, fig.height=5}

ggplot(df_diario_largo, aes(x = FECHA, y = generacion, fill = fuente)) +
  geom_area(position = "fill", alpha = 0.6) +
  scale_fill_manual(values = colores_fuentes) +  # Aplicar tu paleta aquí
  scale_y_continuous(labels = scales::percent) +
  labs(
    title = "Distribución porcentual de generación por fuente",
    x = "Fecha",
    y = "Porcentaje",
    fill = "Fuente"
  ) +
  theme_minimal() +
  theme(
    plot.title = element_text(hjust = 0.5, size = 11)
  )

```


```{r, warning=FALSE, message=FALSE, echo=FALSE, eval=FALSE}

# 7.1 Serie de líneas: IPC, IPP y PRECIO diario

# 1. Agregar IPC, IPP y PRECIO al nivel diario
df_macro <- df %>%
  group_by(FECHA) %>%
  summarise(
    IPC_VAR_MOM_PCT       = mean(IPC_VAR_MOM_PCT,       na.rm = TRUE),
    IPC_VAR_YOY_PCT       = mean(IPC_VAR_YOY_PCT,       na.rm = TRUE),
    IPP_VAR_PN_MOM_PCT    = mean(IPP_VAR_PN_MOM_PCT,    na.rm = TRUE),
    IPP_VAR_OI_MOM_PCT    = mean(IPP_VAR_OI_MOM_PCT,    na.rm = TRUE),
    IPP_VAR_PN_YOY_PCT    = mean(IPP_VAR_PN_YOY_PCT,    na.rm = TRUE),
    IPP_VAR_OI_YOY_PCT    = mean(IPP_VAR_OI_YOY_PCT,    na.rm = TRUE)
  ) %>%
  ungroup()

# 2. Poner en formato largo para graficar
df_macro_long <- df_macro %>%
  pivot_longer(
    cols = -FECHA,
    names_to  = "variable",
    values_to = "valor"
  )

# 3. Gráfico de líneas
ggplot(df_macro_long, aes(x = FECHA, y = valor, color = variable)) +
  geom_line() +
  scale_color_manual(values = c(
    "IPC_VAR_MOM_PCT"     = "darkorange",
    "IPC_VAR_YOY_PCT"     = "darkorange4",
    "IPP_VAR_PN_MOM_PCT"  = "forestgreen",
    "IPP_VAR_OI_MOM_PCT"  = "green4",
    "IPP_VAR_PN_YOY_PCT"  = "purple",
    "IPP_VAR_OI_YOY_PCT"  = "purple4"
  )) +
  labs(
    title = "Evolución diaria: Precio, IPC e IPP",
    x = "Fecha",
    y = "Valor",
    color = NULL
  ) +
  theme_minimal()


# 7.2 Línea o barras de costos de combustible vs PRECIO

# 1. Agregar costos y precio al nivel diario
df_costos <- df %>%
  group_by(FECHA) %>%
  summarise(
    precio_promedio        = mean(PRECIO,                  na.rm = TRUE),
    carbon_cost_promedio   = mean(FUEL_COST_CARBON,       na.rm = TRUE),
    gas_cost_promedio      = mean(FUEL_COST_GAS,          na.rm = TRUE),
    gas_ni_cost_promedio   = mean(FUEL_COST_GAS_NI,       na.rm = TRUE),
    diesel_cost_promedio   = mean(FUEL_COST_COMBUSTOLEO,  na.rm = TRUE)
  ) %>%
  ungroup()

# 2a. Gráfico de líneas
df_costos_long <- df_costos %>%
  pivot_longer(
    cols = -FECHA,
    names_to  = "variable",
    values_to = "valor"
  )

ggplot(df_costos_long, aes(x = FECHA, y = valor, color = variable)) +
  geom_line(size = 1) +
  scale_color_manual(values = c(
    "precio_promedio"      = "steelblue",
    "carbon_cost_promedio" = "darkorange",
    "gas_cost_promedio"    = "darkorange4",
    "gas_ni_cost_promedio" = "forestgreen",
    "diesel_cost_promedio" = "purple"
  )) +
  labs(
    title = "Evolución diaria de Costos de Combustible vs Precio",
    x = "Fecha",
    y = "Valor (COP o %)”",
    color = NULL
  ) +
  theme_minimal()



```


```{r, warning=FALSE, message=FALSE, echo=FALSE, fig.width=8, fig.height=5}

ggplot(df, aes(x = FECHA_HORA, y = PRECIO, color = NIVEL_ENSO)) +
  geom_point(alpha = 0.7) +
  scale_color_gradient2(
    low    = "steelblue",
    mid    = "white",
    high   = "darkorange",
    midpoint = 0
  ) +
  labs(
    title = "Precio Spot coloreado según Nivel ENSO",
    x     = "Fecha y Hora",
    y     = "Precio ($/kWh)",
    color = "Nivel ENSO"
  ) +
  theme_minimal() +
  theme(
    axis.text.x = element_text(angle = 45, hjust = 1)
  )

```


```{r, warning=FALSE, message=FALSE, echo=FALSE, fig.width=8, fig.height=5}

# 1. Crear categoría ENSO
df2 <- df %>%
  mutate(ENSO_CAT = case_when(
    NIVEL_ENSO <= -1 ~ "La Niña",
    NIVEL_ENSO >=  1 ~ "El Niño",
    TRUE              ~ "Neutro"
  ))

# 2. Boxplot de precio por categoría
ggplot(df2, aes(x = ENSO_CAT, y = PRECIO, fill = ENSO_CAT)) +
  geom_boxplot(color = "darkorange") +
  scale_fill_manual(values = c(
    "La Niña" = "steelblue",
    "Neutro"  = "grey80",
    "El Niño" = "darkorange"
  )) +
  labs(
    title = "Distribución del Precio según categoría ENSO",
    x     = "Categoría ENSO",
    y     = "Precio ($/kWh)",
    fill  = ""
  ) +
  theme_minimal()

```

---

### Impacto de variables macroeconómicas

#### Relación entre precio spot y el IPC (mensual)

```{r, warning=FALSE, message=FALSE, echo=FALSE, fig.width=8, fig.height=5}

df %>%
  group_by(MES) %>%
  summarise(
    PRECIO_PROM = mean(PRECIO, na.rm = TRUE),
    IPC_MOM = first(IPC_VAR_MOM_PCT)
  ) %>%
  mutate(MES_NUM = as.numeric(MES)) %>%
  ggplot(aes(x = MES_NUM)) +
  # Línea para PRECIO
  geom_line(aes(y = PRECIO_PROM, color = "Precio"), size = 1.2) +
  geom_point(aes(y = PRECIO_PROM, color = "Precio"), size = 3) +  # Puntos sobre la línea de precio
  # Línea para IPC (multiplicado por 100)
  geom_line(aes(y = IPC_MOM * 100, color = "IPC (x100)"), size = 1.2) +
  geom_point(aes(y = IPC_MOM * 100, color = "IPC (x100)"), size = 3) +  # Puntos sobre la línea del IPC
  scale_x_continuous(breaks = 1:12, labels = month.abb) +  # Abreviaturas de los meses
  labs(
    title = "Precio vs IPC mensual", 
    y = "Valor", 
    x = "Mes", 
    color = "Serie"
  ) +
  scale_color_manual(values = c("Precio" = "steelblue", "IPC (x100)" = "darkorange")) +  # Colores especificados
  theme_minimal(base_size = 11) +
  theme(
    plot.title = element_text(hjust = 0.5, size = 11)
  )

```

```{r, warning=FALSE, message=FALSE, echo=FALSE, fig.width=12, fig.height=8}

df %>%
  group_by(AÑO = year(FECHA), MES) %>%  # Agrupar por año y mes
  summarise(
    PRECIO_PROM = mean(PRECIO, na.rm = TRUE),
    IPC_MOM = first(IPC_VAR_MOM_PCT)
  ) %>%
  mutate(MES_NUM = as.numeric(MES)) %>%
  ggplot(aes(x = MES_NUM)) +
  # Línea para PRECIO
  geom_line(aes(y = PRECIO_PROM, color = "Precio"), size = 1.2) +
  geom_point(aes(y = PRECIO_PROM, color = "Precio"), size = 3) +  # Puntos sobre la línea de precio
  # Línea para IPC (multiplicado por 100)
  geom_line(aes(y = IPC_MOM * 100, color = "IPC (x100)"), size = 1.2) +
  geom_point(aes(y = IPC_MOM * 100, color = "IPC (x100)"), size = 3) +  # Puntos sobre la línea del IPC
  scale_x_continuous(breaks = 1:12, labels = month.abb) +  # Abreviaturas de los meses
  labs(
    title = "Precio vs IPC mensual", 
    y = "Valor", 
    x = "Mes", 
    color = "Serie"
  ) +
  scale_color_manual(values = c("Precio" = "steelblue", "IPC (x100)" = "darkorange")) +  # Colores especificados
  theme_minimal(base_size = 11) +
  theme(
    plot.title = element_text(hjust = 0.5, size = 11),
    legend.position = "bottom",
    axis.text.x = element_text(angle = 45, hjust = 1) 
  ) +
  facet_wrap(~ AÑO, nrow = 2, ncol = 3)

```

#### Relación entre precio spot y el IPP (mensual)

```{r, warning=FALSE, message=FALSE, echo=FALSE, fig.width=8, fig.height=5}

df %>%
  group_by(MES) %>%
  summarise(
    PRECIO_PROM = mean(PRECIO, na.rm = TRUE),
    IPP_PN_MOM = first(IPP_VAR_PN_MOM_PCT),
    IPP_OI_MOM = first(IPP_VAR_OI_MOM_PCT),
  ) %>%
  mutate(MES_NUM = as.numeric(MES)) %>%
  ggplot(aes(x = MES_NUM)) +
  # Línea para PRECIO
  geom_line(aes(y = PRECIO_PROM, color = "Precio"), size = 1.2) +
  geom_point(aes(y = PRECIO_PROM, color = "Precio"), size = 3) +
  # Línea para IPP Producción Nacional (x100)
  geom_line(aes(y = IPP_PN_MOM * 100, color = "IPP Producción Nacional (x100)"), size = 1.2) +
  geom_point(aes(y = IPP_PN_MOM * 100, color = "IPP Producción Nacional (x100)"), size = 3) +
  # Línea para IPP Oferta Interna (x100)
  geom_line(aes(y = IPP_OI_MOM * 100, color = "IPP Oferta Interna (x100)"), size = 1.2) +
  geom_point(aes(y = IPP_OI_MOM * 100, color = "IPP Oferta Interna (x100)"), size = 3) +
  scale_x_continuous(breaks = 1:12, labels = month.abb) +
  labs(
    title = "Precio vs IPP Producción Nacional y Oferta Interna Mensual",
    y = "Valor",
    x = "Mes",
    color = "Serie"
  ) +
  scale_color_manual(values = c(
    "Precio" = "steelblue",
    "IPP Producción Nacional (x100)" = "darkorange",
    "IPP Oferta Interna (x100)" = "gray80"
  )) +
  theme_minimal(base_size = 11) +
  theme(
    legend.position = "bottom",
    plot.title = element_text(hjust = 0.5, size = 11)
  )

```

```{r, warning=FALSE, message=FALSE, echo=FALSE, fig.width=12, fig.height=8}

df %>%
  group_by(AÑO = year(FECHA), MES) %>%  # Agrupar por año y mes
  summarise(
    PRECIO_PROM = mean(PRECIO, na.rm = TRUE),
    IPP_PN_MOM = first(IPP_VAR_PN_MOM_PCT),
    IPP_OI_MOM = first(IPP_VAR_OI_MOM_PCT)
  ) %>%
  mutate(MES_NUM = as.numeric(MES)) %>%
  ggplot(aes(x = MES_NUM)) +
  # Línea para PRECIO
  geom_line(aes(y = PRECIO_PROM, color = "Precio"), size = 1.2) +
  geom_point(aes(y = PRECIO_PROM, color = "Precio"), size = 3) +
  # Línea para IPP Producción Nacional (x100)
  geom_line(aes(y = IPP_PN_MOM * 100, color = "IPP Producción Nacional (x100)"), size = 1.2) +
  geom_point(aes(y = IPP_PN_MOM * 100, color = "IPP Producción Nacional (x100)"), size = 3) +
  # Línea para IPP Oferta Interna (x100)
  geom_line(aes(y = IPP_OI_MOM * 100, color = "IPP Oferta Interna (x100)"), size = 1.2) +
  geom_point(aes(y = IPP_OI_MOM * 100, color = "IPP Oferta Interna (x100)"), size = 3) +
  scale_x_continuous(breaks = 1:12, labels = month.abb) +  # Abreviaturas de los meses
  labs(
    title = "Precio vs IPP Producción Nacional y Oferta Interna Mensual",
    y = "Valor",
    x = "Mes",
    color = "Serie"
  ) +
  scale_color_manual(values = c(
    "Precio" = "steelblue",
    "IPP Producción Nacional (x100)" = "darkorange",
    "IPP Oferta Interna (x100)" = "gray80"
  )) +
  theme_minimal(base_size = 11) +
  theme(
    legend.position = "bottom",  # Coloca la leyenda abajo
    plot.title = element_text(hjust = 0.5, size = 11),
    axis.text.x = element_text(angle = 45, hjust = 1)  # Etiquetas del eje X en diagonal
  ) +
  facet_wrap(~ AÑO, nrow = 2, ncol = 3)  # Grilla de 2x3


```

#### Variación mensual del precio (% respecto al mes anterior)

```{r, warning=FALSE, message=FALSE, echo=FALSE, fig.width=8, fig.height=5}

df %>%
  mutate(
    MES = month(FECHA_HORA, label = TRUE, abbr = TRUE),
    MES_NUM = month(FECHA_HORA)
  ) %>%
  group_by(MES, MES_NUM) %>%
  summarise(PRECIO_PROM = mean(PRECIO, na.rm = TRUE), .groups = "drop") %>%
  arrange(MES_NUM) %>%
  mutate(VAR_PRECIO_PCT = (PRECIO_PROM - lag(PRECIO_PROM)) / lag(PRECIO_PROM) * 100) %>%
  ggplot(aes(x = MES, y = VAR_PRECIO_PCT, fill = ifelse(VAR_PRECIO_PCT > 0, "steelblue", "darkorange"))) +
  geom_col() +
  labs(title = "Variación porcentual mensual del precio", x = "Mes", y = "% Variación") +
  scale_fill_identity() +  # Usamos los colores directamente desde el 'fill' calculado
  theme_minimal(base_size = 11) +
  theme(
    plot.title = element_text(hjust = 0.5, size = 11),
    legend.position = "none"
  )

```

```{r, warning=FALSE, message=FALSE, echo=FALSE, fig.width=12, fig.height=8}

df %>%
  mutate(
    AÑO = year(FECHA_HORA),  # Añadimos la columna del año
    MES = month(FECHA_HORA, label = TRUE, abbr = TRUE),
    MES_NUM = month(FECHA_HORA)
  ) %>%
  group_by(AÑO, MES, MES_NUM) %>%  # Agrupamos por año y mes
  summarise(PRECIO_PROM = mean(PRECIO, na.rm = TRUE), .groups = "drop") %>%
  arrange(AÑO, MES_NUM) %>%
  mutate(VAR_PRECIO_PCT = (PRECIO_PROM - lag(PRECIO_PROM)) / lag(PRECIO_PROM) * 100) %>%
  ggplot(aes(x = MES, y = VAR_PRECIO_PCT, fill = ifelse(VAR_PRECIO_PCT > 0, "steelblue", "darkorange"))) +
  geom_col() +
  labs(title = "Variación porcentual mensual del precio", x = "Mes", y = "% Variación") +
  scale_fill_identity() +  # Usamos los colores directamente desde el 'fill' calculado
  theme_minimal(base_size = 11) +
  theme(
    plot.title = element_text(hjust = 0.5, size = 11),
    legend.position = "none",
    axis.text.x = element_text(angle = 45, hjust = 1)  # Etiquetas del eje X en diagonal
  ) +
  facet_wrap(~ AÑO, nrow = 2, ncol = 3)  # Grilla de 2x3


```


```{r, warning=FALSE, message=FALSE, echo=FALSE, eval=FALSE}

#### Comparar el precio real con un precio ajustado por IPC

df %>%
  mutate(MES = format(FECHA, "%b"),
         MES_NUM = as.integer(format(FECHA, "%m"))) %>%
  arrange(FECHA) %>%
  mutate(IPC_FACTOR = cumprod(1 + IPC_VAR_MOM_PCT)) %>%
  group_by(MES, MES_NUM) %>%
  summarise(
    PRECIO_REAL = mean(PRECIO, na.rm = TRUE),
    IPC_FACTOR = last(IPC_FACTOR)
  ) %>%
  mutate(PRECIO_AJUSTADO = PRECIO_REAL / IPC_FACTOR) %>%
  ggplot(aes(x = reorder(MES, MES_NUM))) +
  geom_line(aes(y = PRECIO_REAL, color = "Precio Real")) +
  geom_line(aes(y = PRECIO_AJUSTADO, color = "Precio Ajustado IPC")) +
  labs(title = "Precio Real vs Precio Ajustado por IPC",
       x = "Mes", y = "Precio",
       color = "Leyenda") +
  scale_color_manual(values = c("Precio Real" = "darkblue", "Precio Ajustado IPC" = "orange")) +
  theme_minimal()

```

---

### Relación entre el precio spot y la generación solar

#### Relación entre la generación solar y el precio por hora del día

```{r, warning=FALSE, message=FALSE, echo=FALSE, fig.width=8, fig.height=5}

ggplot(df, aes(x = SOLAR, y = PRECIO)) +
  geom_point(alpha = 0.3, color = "goldenrod1") +
  facet_wrap(~ HORA, nrow = 4, ncol = 6) +
  labs(
    title = "Relación Solar vs Precio por hora del día",
    x = "Generación Solar (kWh)",
    y = "Precio ($/kWh)"
  ) +
  theme_minimal(base_size = 11) +
  theme(
    axis.text.x = element_text(angle = 45, hjust = 1)
  )

```

```{r, warning=FALSE, message=FALSE, echo=FALSE, fig.width=12, fig.height=10}

ggplot(df, aes(x = SOLAR, y = PRECIO, color = YEAR)) +
  geom_point(alpha = 0.3, size = 0.9) +
  facet_grid(YEAR ~ HORA) +
  labs(
    title = "Relación Solar vs Precio por hora y año",
    x = "Generación Solar (kWh)",
    y = "Precio ($/kWh)",
    color = "Año"
  ) +
  theme_minimal(base_size = 11) +
  theme(
    strip.text.x = element_text(size = 8),   # horas
    strip.text.y = element_text(size = 9),   # años
    axis.text.x = element_text(angle = 45, hjust = 1, size = 7),
    axis.text.y = element_text(size = 7),
    plot.title = element_text(size = 11, hjust = 0.5),
    legend.position = "none"
  )

```

#### Relación entre la generación solar y el precio por año

```{r, warning=FALSE, message=FALSE, echo=FALSE, fig.width=8, fig.height=5}

ggplot(df, aes(x = SOLAR, y = PRECIO, color = YEAR)) +
  geom_point(alpha = 0.2) +
  geom_smooth(
    method = "lm",
    se = FALSE,
    size = 1.5
  ) +
  labs(
    title = "Precio vs Solar por año",
    x = "Generación Solar (kWh)",
    y = "Precio ($/KWh)",
    color = "Año"
  ) +
  theme_minimal(base_size = 11)

```

#### Relación entre la generación solar y el precio por mes

```{r, warning=FALSE, message=FALSE, echo=FALSE, fig.width=8, fig.height=5}

ggplot(df, aes(x = SOLAR, y = PRECIO, color = MES)) +
  geom_point(alpha = 0.3) +
  geom_smooth(
    method = "lm",
    se = FALSE,
    size = 1.5
  ) +
  labs(
    title = "Precio vs Solar por mes",
    x = "Generación Solar (kWh)",
    y = "Precio ($/KWh)",
    color = "Mes"
  ) +
  theme_minimal(base_size = 11)

```

#### Relación entre el precio y generación solar por hora y año

```{r, warning=FALSE, message=FALSE, echo=FALSE, fig.width=8, fig.height=5}

# Agrupamos por hora y mes para reducir ruido
df_resumen <- df %>%
  group_by(YEAR, HORA) %>%
  summarise(
    PRECIO = mean(PRECIO, na.rm = TRUE),
    SOLAR = mean(SOLAR, na.rm = TRUE),
    .groups = "drop"
  )

ggplot(df_resumen, aes(x = HORA, y = YEAR)) +
  geom_point(aes(size = SOLAR, color = PRECIO)) +
  scale_color_viridis_c(option = "C", name = "Precio ($/kWh)") +
  scale_size_continuous(
    range = c(1, 10), 
    name = "Generación Solar (kWh)",
    labels = label_number(scale = 1, accuracy = 1)  # Formato sin notación científica
  ) +
  labs(
    title = "Precio y Generación Solar por Hora y Año",
    x = "Hora del día",
    y = "Año"
  ) +
  theme_minimal(base_size = 11) +
  theme(
    axis.text.x = element_text(angle = 45, hjust = 1)
  )

```

#### Relación entre el precio y generación solar por hora y mes

```{r, warning=FALSE, message=FALSE, echo=FALSE, fig.width=8, fig.height=5}

# Agrupamos por hora y mes para reducir ruido
df_resumen <- df %>%
  group_by(MES, HORA) %>%
  summarise(
    PRECIO = mean(PRECIO, na.rm = TRUE),
    SOLAR = mean(SOLAR, na.rm = TRUE),
    .groups = "drop"
  )

ggplot(df_resumen, aes(x = HORA, y = MES)) +
  geom_point(aes(size = SOLAR, color = PRECIO)) +
  scale_color_viridis_c(option = "C", name = "Precio ($/kWh)") +
  scale_size_continuous(
    range = c(1, 10), 
    name = "Generación Solar (kWh)",
    labels = label_number(scale = 1, accuracy = 1)  # Formato sin notación científica
  ) +
  labs(
    title = "Precio y Generación Solar por Hora y Mes",
    x = "Hora del día",
    y = "Mes"
  ) +
  theme_minimal(base_size = 11) +
  theme(
    axis.text.x = element_text(angle = 45, hjust = 1)
  )

```

```{r, warning=FALSE, message=FALSE, echo=FALSE, fig.width=8, fig.height=5}

ggplot(df, aes(x = SOLAR, y = PRECIO)) +
  geom_hex(bins = 40, color = "white") +
  scale_fill_gradient(low = "steelblue", high = "darkorange", name = "Frecuencia") +
  labs(
    title = "Relación Precio vs Generación Solar (Hexbin)",
    x = "Generación Solar (kWh)",
    y = "Precio ($/kWh)"
  ) +
  theme_minimal(base_size = 11) +
  theme(
    panel.grid = element_blank()
  )

```

#### Distribución del precio por cuartiles de generación solar

```{r, warning=FALSE, message=FALSE, echo=FALSE, fig.width=8, fig.height=5}

df %>%
  mutate(SOLAR_cuartil = ntile(SOLAR, 4)) %>%
  ggplot(aes(x = factor(SOLAR_cuartil), y = PRECIO, fill = factor(SOLAR_cuartil))) +
  geom_boxplot(alpha = 0.8, color = "black") +
  scale_fill_manual(
    values = c("steelblue", "darkorange", "steelblue4", "orange3"),
    name = "Cuartil Solar"
  ) +
  labs(
    title = "Distribución del Precio por Cuartiles de Generación Solar",
    x = "Cuartil de Generación Solar",
    y = "Precio ($/kWh)"
  ) +
  theme_minimal(base_size = 11) +
  theme(
    legend.position = "none"
  )

```

```{r, warning=FALSE, message=FALSE, echo=FALSE, fig.width=8, fig.height=5}


```

```{r, warning=FALSE, message=FALSE, echo=FALSE, fig.width=8, fig.height=5}

```